臺灣高雄地方法院刑事裁定　　　　　　　 110年度自字第11號
自　訴　人　莊淑貞


自訴代理人　陳依伶律師
被　　　告　胡忠銘


　　　　　　莊瀛仁


　　　　　　賴啟隆


　　　　　　蔡伯倫


　　　　　　李子和


　　　　　　黃育仁


共　　　同
選任辯護人　戴榮聖律師
上列被告因背信案件，經自訴人提起自訴，本院裁定如下：
    主  文
自訴駁回。
    理  由
一、自訴意旨略以：自訴人莊淑貞之先父莊讚吉、先母莊黃格（
    下稱自訴人先父母）之墳墓原安葬於高雄市○○區○○路00
    0 ○000 號之「橄欖墓園」內，依殯葬業法規定該墓園負有
    管理、保護入葬屍體及骨骸之責任，被告即高雄基督教橄欖
    園管理委員會（下稱橄欖園管委會）主委胡忠銘、委員莊瀛
    仁、賴啟隆、蔡伯倫、李子和、黃育仁等6 人（下稱被告6 
    人）身為管理該墓園之委員，亦有為自訴人管理自訴人先父
    母遺骸之責，竟意圖為第三人不法之利益，或損害本人之利
    益，基於背信之故意，在未經自訴人暨其家屬同意亦未通知
    之情況下，於民國106 年6 月間，違反殯葬管理條例第29條
    之規定，擅自核准自訴人之姪女即案外人莊惠君（下逕稱莊
    惠君）挖掘自訴人先父母之墳墓、破壞骨骸並裝罐移除，且
    任其取走藏匿於外，復遽認自訴人或自訴人先父母之全體繼
    承人放棄墓穴使用權，而不將自訴人先父母之遺骸回葬「橄
    欖墓園」內，均為違背任務，致生損害於自訴人緬懷祖先及
    慎終追遠使用原墓穴之利益。因認被告等6 人涉犯刑法第34
    2 條之背信罪等語。
二、按法院或受命法官，得於第一次審判期日前，訊問自訴人、
    被告及調查證據；第一項訊問及調查結果，如認為案件有第
    252 條之情形者，得以裁定駁回自訴。刑事訴訟法第326 條
    第1 項、第3 項分別定有明文。復據同法第252 條第10款之
    規定，犯罪嫌疑不足者，應為不起訴處分。刑事訴訟法現制
    ，關於犯罪之追訴，採起訴二元主義，除國家訴追主義由檢
    察官代表國家所提之公訴制度外，固有自訴制度，賦予自訴
    人得取代檢察官之地位，就被告之犯罪事實自行訴追之權利
    ，然其行使同應符合刑事訴訟法之起訴限制，若自訴案件有
    檢察官原應為不起訴處分情事，即亦應不許自訴人提起自訴
    。又自訴案件既係由自訴人取代檢察官之地位，就被告之犯
    罪事實自行訴追，則自訴人自應就自訴之犯罪事實，負提出
    證據及說服之實質舉證責任。倘自訴人所提出之證據，其所
    指明之證明方法，顯不足以認定被告有成立犯罪之可能時，
    即屬刑事訴訟法第252 條第10款所稱之犯罪嫌疑不足之情形
    。又刑法背信罪所指為他人處理事務，性質上限於具有相當
    責任性，且行為人在處理事務時有權或需要作成決定之事務
    。若行為人未獲相當之授權，無需也無權作成具有相當重要
    性之決定者，則非背信罪所指之事務（最高法院85年度台上
    字第660 號刑事判決參照）。另基於背信罪乃保障財產法益
    之觀點，所謂「為他人處理事務」應限於為他人處理外部關
    係之財產上法律（變動權利義務關係）事務而言，並不包含
    機械性事務之處理（黃榮堅，電腦犯罪的刑法問題，臺大法
    學論叢第25卷第4 期，第210 頁）。此外，鑑於人與人之交
    往，遇有義務違反而造成他人財產損害之情形所在多有，背
    信罪所謂義務違反，可參考德國司法實務見解，係指「主要
    義務」（Hauptpflicht)違反，避免無限制地將造成財產損
    害之義務違反行為均納入背信罪之處罰範疇。而是否屬於「
    主要義務」之判斷標準，則係以於受託人處理他人財產事務
    之獨立性與裁量空間為斷（古承宗，刑法分則- 財產犯罪篇
    ，修訂2 版，第413-414 頁）。再者，刑法第342 條第1 項
    所謂「其他利益」，亦指財產利益而言（最高法院87年度台
    上字第3704號刑事判決參照）。
三、自訴意旨認被告6 人涉犯上開罪名，無非係以財團法人台灣
    基督長老教會、高雄基督教橄欖園使用切結書、使用申請書
    、土葬撿骨遷移同意書、橄欖園管理委員會第47屆第1 次定
    期會議紀錄、戴榮聖律師事務所109 年2 月17日函文，為其
    主要論據。訊據被告6 人均堅決否認有何背信犯行（本院審
    自卷第79頁），辯稱：橄欖墓園行政人員係基於莊惠君之申
    請而為審查並同意遷出，並無藉此取得不法利益或損害本人
    利益之意圖，而無自訴人所指背信犯行等語（本院審自卷第
    88-1 頁）。
四、經查：
㈠、「橄欖墓園」係提供安葬耶穌基督信徒及其直系親屬之遺骸
    而設置（本院自字卷第78頁），由申請人按其使用項目樂捐
    （本院自字卷第88頁），並依「橄欖墓園」規定使用，另由
    「橄欖墓園」管理委員會統一辦理美化工程、維護園區美觀
    、清潔之管理事務，並於使用者違反前述使用及管理規則時
    ，採取適當處理措施（本院自字卷第86頁），有財團法人台
    灣基督長老教會高雄基督教橄欖園章程、使用及管理規則、
    辦事細則在卷可稽。由此觀之，被告6 人所屬之橄欖園管委
    會僅有規劃「橄欖墓園」園區美觀、清潔，並提供信徒擺放
    親人遺骸處所之義務，此類事務之處理並未涉及為他人從事
    財產處分相關之行為，而非為他人處理外部關係之財產上法
    律事務之情形，而僅係單純提供機械性管理事務之處理，對
    於存放於「橄欖墓園」園區內之遺骸，亦未獲作成與遺骸處
    分相關之授權，遑論對園區內存放之遺骸作成具有相當重要
    性之決定，揆諸前述說明，自非前述所稱具有獨立裁量決定
    他人財產事務之「主要義務」，而非刑法背信罪所稱「為他
    人處理事務」之範疇。是自訴人縱認橄欖園管委會因就「橄
    欖墓園」園區之管理有所疏失，導致自訴人緬懷祖先及慎終
    追遠之利益受有損害，並因而支出其他費用（例如不能使用
    原墓穴須另覓他處存放遺骸所生之費用），亦僅屬得否依雙
    方間之民事法律關係求償之問題，而非刑法背信罪所欲究責
    之對象。
㈡、財團法人台灣基督長老教會高雄基督教撖欖園章程第6 條明
    定主任委員由委員教會輪流擔任；財團法人台灣基督長老教
    會高雄基督教撖欖園管理委員委員職責第2 條規定：「主任
    委員之職責如下：一、對外代表本會。二、召開委員會議並
    擔任主席。三、在記錄及必要文件蓋章或簽名。四、主持省
    墓禮拜。五、督導墓園管理員。」有財團法人台灣基督長老
    教會高雄基督教橄欖園章程、財團法人台灣基督長老教會高
    雄基督教撖欖園管理委員委員職責影本在卷可稽（本院自字
    卷第81、83頁）。是被告胡忠銘縱為「橄欖墓園」之主任委
    員，「橄欖墓園」之遷葬申請事務亦非其執掌範圍。參以證
    人 (即「橄欖墓園」員工）黃麗敏於另案偵查中具結證述：
    「橄欖墓園」的家屬如要申請遷葬均係向其申請等語（本院
    自字卷第95頁），足認本件遷葬並非由被告胡忠銘辦理。從
    而，被告胡忠銘辯稱：本件遷葬相關申請資料非其經手辦理
    ，當時亦未與莊惠君接洽等語，應堪採信。另依證人黃麗敏
    於另案偵查中具結證稱：莊惠君來申辦莊讚吉、莊黃格之遷
    移時，就像一般的家屬一樣，沒有感覺到異常等語（本院自
    字卷第96頁），核與證人（即莊惠君之母）張雪紅於另案偵
    查中具結證稱：莊惠君可以跟一般人交談，但有時會突然發
    作，她在跟一般人交談時看起來好好的等語（本院自字卷第
    73頁）一致。是自難排除「撖欖墓園」之相關人員於莊惠君
    前來申請遷移其祖父母莊讚吉、莊黃格之遺骨時，因莊惠君
    對答情形與一般申請遷移之家屬無異，而無從察覺異狀之可
    能。從而，「撖欖墓園」之相關人員於莊惠君前來申請遷移
    其祖父母莊讚吉、莊黃格之遺骨時予以准許，亦難認有何不
    法情事。至自訴人雖稱「撖欖墓園」應通知其他家屬，然相
    關法令並無親屬申請遷移時必須通知其他家屬之規定，且自
    訴人所指違反之殯葬管理條例第29條乃規定非經核發許可證
    明不得起掘，自與遷移應否通知其他家屬無涉，又依財團法
    人台灣基督長老教會高雄基督教撖欖園使用及管理規則第5
    條規定，亦僅設有應由一定親屬填寫「遷移同意書」之限制
    （本院自字卷第85頁），是縱被告胡忠銘並未通知自訴人，
    亦難憑此遽論其有何不法情事。
五、綜上所述，被告6 人所屬橄欖園管委會，依前述使用及管理
    規則所負之管理、維護義務並非刑法第342 條第1 項所稱「
    為他人處理事務」之範疇，自訴人所稱緬懷祖先及慎終追遠
    之利益亦非刑法第342 條第1 項所指「其他利益」，應認自
    訴意旨所指被告6 人涉犯背信罪之犯罪嫌疑不足。從而，本
    院於自訴案件第一次審判期日前訊問及調查結果，認為案件
    有刑事訴訟法第252 條第10款犯罪嫌疑不足之情形，揆諸前
    揭說明，自應依法裁定駁回本件自訴。
據上論斷，應依刑事訴訟法第326 條第3 項、第252 條第10款，
裁定如主文。
中    華    民    國   111    年    1    月     10    日  
                  刑事第八庭  審判長  法  官  林英奇
                                      法  官  黃傳堯
                                      法  官  何一宏
以上正本證明與原本無異。
如不服本裁定，應於收受送達後5 日內向本院提出抗告狀。
中    華    民    國   111    年    1    月     10    日  
                                      書記官  郭素蓉